臺灣高等法院臺中分院刑事判決　　　　　　　　 九十三年度上訴字第一三四四號
　　上　訴　人　臺灣臺中地方法院檢察署檢察官
　　被　　　告　乙○○
　　　　　 （即黃清潭）
　　被　　　告　甲○○
右上訴人因被告偽造文書等案件，不服臺灣臺中地方法院中華民國九十三年七月十五
日第一審判決（民國九十二年度訴字第二二五四號，起訴案號：臺灣臺中地方法院檢
察署民國九十二年度偵續字第九四號），提起上訴，本院判決如左：
    主      文
原判決撤銷，發回臺灣臺中地方法院。
    理      由
一、公訴意旨如附件起訴書所載。
二、原判決以：
    (1)按民法第二十條第一項規定之「住所」係依一定事實足認有「久住」之意思，
      住於一定之地域為其要件。被告乙○○於本件起訴時雖設籍在臺中縣大雅鄉○
      ○○街一六一巷二號，但被告乙○○實際上並未居住在該設籍之處，而係居住
      在臺北市○○區○○路二段三一三號五樓，嗣於原審審理中，被告乙○○並將
      住所地遷移至臺北市○○區○○路二○六號五樓，因認被告乙○○就前開臺中
      縣戶籍地早已無「久住」之意思甚明，是難認該戶籍地為被告乙○○之住所；
      而被告甲○○係設籍在臺北市○○區○○路二二０之三號，居所地在臺北市北
      投區○○○路七三號一樓，亦據被告甲○○陳明在卷，另參諸被告乙○○係詮
      輻興有限公司（以下簡稱詮輻興公司）之北區經銷商，負責推展該公司「車寶
      聯合防衛系統」車險之北區業務，被告甲○○為任職於該北區經銷商之助理，
      而該北區經銷之營業地址係設在臺北市○○路二○六號六○八室，從而被告二
      人於起訴時之住、居所或所在地，均為臺北市，非屬原審法院管轄區域。
    (2)詮輻興公司之車寶聯合防衛系統保證卡，均係該公司之經理蔡志謄委由呂光振
      印製，印製完成後，再依蔡志謄之指示，將部分未印製公司章之空白保證卡郵
      寄至臺北，交予被告乙○○等語，業據證人呂光振於原審法院審理時證述明確
      。又被告乙○○於原審法院審理中自承：伊經銷本件保險業務，原則上限定區
      域在臺北縣市，與伊合作的車行亦均在臺北縣市及桃園縣市，且詮輻興公司之
      印章係在臺北刻的等語；被告甲○○亦於原審法院審理中供稱：沒有印象有將
      前開保險卡郵寄到臺中縣市，詮輻興公司之印章係在臺北刻的等語，參以被告
      乙○○營業地址係設在臺北市○○路二○六號六○八室，因認被告二人縱有偽
      造私文書、行使偽造私文書或業務侵占之犯行，該行為地應均在臺北市。
　　(3)起訴書附表所列之車籍地址，大多係在臺北縣、市及桃園縣、市，與被告乙○
      ○所述經銷區域相符，其中雖有少數車籍地址設在臺中縣、市者，經原審法院
      依職權傳喚後，證人顏陳彩雲、蘇國豪、劉姿廷、陳安助等人到庭均具結證述
      買車及購買車險係在臺北縣等語；證人即先前受僱於被告乙○○之莊麗敏亦到
      庭具結證述：伊都是在臺北縣的汽車營業所向業務員收取車主購買詮輻興公司
      車寶聯合防衛系統之保費，收取保費後即直接交給公司會計被告甲○○，再向
      被告甲○○領取保證卡，然後送至營業所交予業務員，由業務員直接交給車主
      等語，顯見被告二人交付前揭車險之保證卡地點，均非在臺中縣、市，可見被
      告二人所涉犯行，其行為地及結果地，均非在原審法院管轄區內。
    (4)綜上，原審法院因認對於被告二人並無管轄權，同時審酌本案查證之地緣關係
      及便利被告二人應訴之觀點，而諭知本件管轄錯誤，並移送臺灣士林地方法院
      之判決，固非無見。
三、惟查：
　　(1)按案件由犯罪地或被告之住居所或所在地之法院管轄，刑事訴訟法第五條第一
      項定有明文。又被告之住所地，係以起訴時為標準，管轄之有無，亦應依職權
      調查之；至於所謂犯罪地，係包括行為地與結果地而言。復按我國法律對於住
      所之認定，僅係單一之住所，申言之，若行為人曾於我國境內設立有住所後，
      嗣後未有廢止該住所而另成立新住所之意思時，仍應以原住所為其住所地，至
      於行為人於該住所居住之久暫，仍無礙該住所之認定，所涉及工作、求學等其
      他因素而有居住情形，充其量亦僅係寄寓地而已，尚難認係住所地。查被告乙
      ○○於起訴時，設籍在臺中縣大雅鄉○○○街一六一巷二號等情，業據被告乙
      ○○於偵查中供述甚詳，該址係其住所地應無可疑。而被告乙○○嗣後於原審
      審理中雖然將該戶籍他遷至臺北市○○區○○路二０六號五樓，但該松江路二
      ０六號係被告乙○○所經營北區聯絡處，此已詳載於起訴書犯罪事實，將辦公
      室當成住所，有違常情。又被告乙○○於本件偵查中，大費周張地將原本姓名
      由「黃清潭」更改成為現在「乙○○」，有臺灣高等法院檢察署之通知函附於
      偵查卷中為憑（原審判決書所載當事人欄參照），而申請改姓、改名或更改姓
      名，應由當事人或法定代理人，檢附相關證明文件，親至戶籍地戶政事務所申
      辦，為公知事實，足見臺中縣大雅鄉○○○街一六一巷二號係其住所地之事實
      ，灼然甚明，揆諸前揭法條規定，原審法院對本案自有管轄權無疑。
    (2)原審認被告乙○○私自委請呂光振印製未蓋大印之保證卡等情容有誤會，因為
      不論被告乙○○是否違背授權，依被告乙○○所陳所有保證卡均由呂光振所經
      營設於臺中市之印製廠所印製，比對右開說明，可見臺中市應為其行為地。另
      比對加印北區經銷商版，顯然與告訴人代理人蔡志謄所囑版本不同；參以證人
      呂光振所庭呈同於八十九年五月八日，分別告訴人公司會計及被告黃清潭所簽
      收單，在同日間收了不同版本之保證書，不符常情，原審對蔡志謄所述及右開
      證物攸關管轄權極關重要之證據，漏未審酌，逕認臺中市非行為地，亦有未洽
      。
　　(3)查證地緣及便利被告應訴之觀點，並非我國刑事訴訟法法律規定，原審憑以定
      管轄權，已有未妥，且本件成罪與否實不在被告乙○○等未爭執在北部地區所
      核發保險卡，而係在私自委託毓品廣設計有限公司承印保險卡之事實，此部分
      ，仍以原審法院檢察署轄地調查較為經濟。
    (4)另按數人共犯一罪或數罪者為相牽連案件；數同級法院管轄之案件相牽連者，
      得合併由其中一法院管轄，刑事訴訟法第七條第二款及第六條第一項，分別定
      有明文。經查，被告乙○○係詮輻興公司之北區經銷商，負責推展該公司「車
      寶聯合防衛系統」車險之北區業務，而被告甲○○係任職於該北區經銷商之助
      理，為共同正犯，係數人共犯一罪或數罪，屬相牽連案件，原審法院對被告甲
      ○○之犯行，亦有管轄權。
　　(5)綜上，本件被告乙○○、甲○○所涉犯行，原審法院應有管轄權，原審未察，
      為管轄錯誤之判決，尚有未洽，公訴人據此指摘原判決不當，為有理由，應將
      原判決撤銷，為被告審級利益，發回原審法院更為妥適之判決，並不經言詞辯
      論為之。
四、據上論斷，應依刑事訴訟法第三百六十九條第一項但書，第三百七十二條，判決
    如主文。
中      華      民      國      九十三  年      九      月      二十二  日
                                臺灣高等法院臺中分院刑事第一庭
                                      審判長法  官　陳　紀  綱
                                            法  官　方　艤  駐
                                            法  官　陳　登　源
右正本證明與原本無異。
如不服本判決應於收受送達後十日內向本院提出上訴書狀，其未敘述上訴之理由者並
得於提起上訴後十日內向本院補提理由書（均須按他造當事人之人數附繕本）。
                                            書記官　林　明　冬
中      華      民      國      九十三  年      九      月      二十三  日
                                                                        Ａ
